【裁判字號】    95,台上,7239
【裁判日期】    951228
【裁判案由】    違反野生動物保育法
【裁判全文】
最高法院刑事判決            九十五年度台上字第七二三九號
上  訴  人  甲○○
                    樓
選任辯護人  侯傑中律師
上列上訴人因違反野生動物保育法案件，不服台灣高等法院中華
民國九十三年三月十八日第二審判決（九十三年度上訴字第七號
，聲請簡易判決處刑案號：台灣基隆地方法院檢察署九十二年度
偵字第二五八二號），提起上訴，本院判決如下：
    主  文
原判決撤銷，發回台灣高等法院。
    理  由
本件原判決認定上訴人甲○○前於民國八十六年間，因違反電信
法案件，經法院判處有期徒刑四月確定，於八十八年七月十七日
執行完畢。其明知蘇卡達象龜（學名為Geochelone sulcata）、
紅腿象龜 （學名為 Geochelone  carbonaria）、星龜（學名為
Geochelone elegans）及綠鬣蜥（學名為 Iguana iguana）等野
生動物，均係經行政院農業委員會指定公告為珍貴稀有之保育類
野生動物，未經該委員會同意許可不得買賣，竟未經同意，基於
概括犯意，自八十八年十月間起，連續在台北某夜市或不特定之
水族寵物店內，購入蘇卡達象龜一隻、紅腿象龜二隻、星龜三隻
、綠鬣蜥一隻。復於九十二年六月間某日，透過網際網路之「寵
物市場」網站，接洽不詳姓名年籍之男子，以新台幣（下同）一
萬八千元代價，在台北市「士林捷運站」前，購入蘇卡達象龜三
隻。嗣又未經該委員會之同意，分別於九十二年七月十七日十七
時二十分、同年月二十一日二十二時十三分，在網際網路之奇摩
拍賣網站上刊登販賣蘇卡達象龜及綠鬣蜥之廣告，欲以起標價格
蘇卡達象龜一隻七千元、綠鬣蜥一隻四千元出售予出價最高之不
特定人，惟尚未賣出，即於同年七月二十四日十八時五十分許，
經警在基隆市安樂區○○○街八巷六十一號二樓住處查獲等情。
因而維持第一審論處上訴人連續違反保育類野生動物，非經主管
機關之同意，不得買賣之規定，未經主管機關同意，購買保育類
野生動物（累犯）罪刑之判決，駁回檢察官之第二審上訴。固非
無見。
惟查：(一)、有罪之判決書，須將認定之犯罪事實詳記於事實欄，
然後於理由內逐一說明其憑以認定之依據，使事實與理由兩相一
致，方為合法。倘事實認定與理由說明不相適合，即有判決理由
矛盾之違法。原判決理由一－(二)內，固說明蘇卡達象龜、紅腿象
龜、星龜及綠鬣蜥係行政院農業委員會於九十一年四月二十四日
農林字第０九一００三０七八三號函指定公告修正「保育類野生
動物名錄」中珍貴稀有保育類野生動物，並援引該公告及同委員
會同年五月二十一日農林字第０九一００三０八七四號公告為據
（見原判決第四頁第五至十一行），似謂在上揭公告之前，並未
禁止買賣。然則於事實欄認定上訴人非法買賣之犯罪時間為自八
十八年十月間起（見同上頁第一行），即有認定事實與理由說明
不相適合之判決理由矛盾之違法。(二)、刑事訴訟法第一百四十六
條第一項規定：「有人住居或看守之住宅或其他處所，不得於夜
間入內搜索或扣押。但經住居人、看守人或可為其代表之人承諾
或有急迫之情形者，不在此限。」第二項規定：「於夜間搜索或
扣押者，應記明其事由於筆錄。」第四項規定：「第一百條之三
第三項之規定，於夜間搜索或扣押準用之。」第一百條之三第三
項規定：「稱夜間者，為日出前，日沒後。」乃因搜索、扣押通
常會侵害人民之隱私，故就夜間搜索、扣押，特別加以限制，以
確實保障人民居住之安全。倘實施此項程序之公務員，違反上揭
規定，其取得之證據是否具有證據能力，自應依刑事訴訟法第一
百五十八條之四之規定，審酌人權保障及公共利益之均衡維護而
為認定，並應於判決理由內說明其認定之理由，否則難認無判決
理由不備之違失。本件司法警察雖係依法聲准搜索，而持搜索票
前往上訴人基隆市住家執行搜索，並扣押得上揭保育類野生動物
，然其搜索之初始時間係「十八時五十分」，執行人員僅出示搜
索票，卻未見有已經住居人、看守人或可為其代表之人承諾，或
有急迫情形之記載，有搜索扣押證明筆錄在案可稽（見警聲搜卷
第十八頁），衡諸經驗法則，當時似已入夜，原審未向交通部中
央氣象局查明當日、當地實際日沒之確切時刻，復未傳喚承辦警
員究明其有無得到承諾或符合急迫情形，遽行認定搜索、扣押之
證物具有證據能力，應認有證據調查職責未盡之違失；倘確係屬
於夜間搜索，而不符合上揭法律規定，其未說明如何審酌認定上
揭證物之證據能力之理由，亦有判決理由未備之違誤。以上，或
為上訴意旨所指摘，或屬本院得依職權調查之事項，應認原判決
具有撤銷發回更審之原因。
據上論結，應依刑事訴訟法第三百九十七條、第四百零一條，判
決如主文。
中    華    民    國  九十五  年   十二   月  二十八  日
                      最高法院刑事第八庭
                          審判長法官  張  淳  淙
                                法官  劉  介  民
                                法官  張  春  福
                                法官  洪  昌  宏
                                法官  蔡  彩  貞
      本件正本證明與原本無異
                                      書  記  官
中    華    民    國  九十六  年    一    月    三    日
                                                      Ｑ


司法院資訊處製作；財團法人民間司法改革基金會備份。
